臺灣高雄地方法院民事判決　　　　　　 92年度重訴字第361號
原　　　告　戊○○
訴訟代理人　黃馨儀律師
　　　　　　史乃文律師
被　　　告　丁○○
　　　　　　乙○○
　　　　　　辛○○
　　　　　　庚○○
　　　　　　己○○
兼前四人共同
訴訟代理人　丙○○
被　　　告　甲○○
　　　　　　壬○○
　　　　　　癸○○
當事人間請求分割共有物事件，本院於民國94年3 月18日言詞辯
論終結，判決如下：
    主      文
兩造共有坐落高雄縣大寮鄉○○段67、67之1、67之2、67之4 、
67之6、67之9地號共6 筆土地，依下列方法合併分割：如附圖甲
所示Ａ部分（面積合計878 平方公尺）分歸被告丁○○、乙○○
、辛○○、庚○○、己○○、丙○○共同取得，並按應有部分各
6分之1之比例保持共有；Ｂ部分（面積506 平方公尺）及Ｃ部分
（面積合計371 平方公尺），均分歸原告單獨所有；Ｄ部分（面
積合計715 平方公尺）分歸被告甲○○單獨所有；Ｅ部分（面積
合計826 平方公尺）、Ｆ部分（面積276 平方公尺），均分歸被
告壬○○、癸○○共同取得，並按應有部分各2分之1之比例保持
共有。
訴訟費用由被告丁○○、乙○○、辛○○、庚○○、己○○、丙○○各負擔100分之4，被告甲○○負擔100分之20 ，被告壬○○
、癸○○各負擔100分之16 ，餘由原告負擔。
    事實及理由
一、原告起訴主張：兩造長久以來均依附表所示之應有部分比例
    ，共有坐落高雄縣大寮鄉○○段67、67之1、67之2、67之4
    、67之6、67之9地號6 筆土地（下稱系爭土地）。系爭土地
    之地目均為旱，且依使用目的並非不能分割，又兩造間亦無
    不分割之特約，惟因多數共有人希望依數十年以來之分管現
    狀而為分割之意見，遭少數共有人反對，亦即兩造對於各自
    希望分得之部分猶有部分歧見等故，致兩造遲遲未達成分割
    協議，嗣經調解無效，為此依民法第823條第1項前段之規定
    ，訴請裁判分割。又系爭土地間雖仍作坐落有同屬兩造共有
    、已因都市計劃遭規劃為道路用地之同段67之3、67之5、67
    之8 地號等土地，惟各該土地（含旱及道路用地）最初既俱
    屬同一筆土地，本得合併分割，茲將依其使用目的不能分割
    之道路用地部分扣除後（維持共有現狀，不參與此次之分割
    ），剩餘之系爭土地部分，自應仍得合併分割，況兩造亦均
    一致同意此最符全體共有人最大利益之分割方式，法院即應
    加以尊重，爰求為合併分割，並請另斟酌各共有人分管系爭
    土地之現況，而判決如主文第1項所示。
二、被告方面：
(一)被告丁○○、乙○○、辛○○、庚○○、己○○、丙○○（
    以下簡稱丁○○等6 人）以：系爭土地最初均屬丁○○等6
    人與原告共同之謝姓先祖所有，被告甲○○、壬○○與癸○○兄弟2 人之先祖，則因各自在系爭土地之南、北面另有土
    地，茲為謀自有土地之利用之便利與完整，方各自向謝姓先
    祖買受系爭土地南、北側之特定部分土地，只是不知當初為
    何竟以共有之方式進行土地登記，惟兩造先祖還是依伊始買
    賣之本意進行土地分管，並由兩造延續至今，迄來已數十載
    ，丁○○等6 人更已在附圖所示Ａ部分建有屋齡長久不一之
    數棟建物，是以6 人均一致同意依原告所主張之合併分割方
    案，亦即最符合伊始買賣本意及歷來土地分管之方式，對系
    爭土地進行分割，由丁○○等6 人各依6分之1應有部分之比
    例，繼續共有附圖甲所示Ａ部分，且全體共有人間也毋庸再
    互為補償等語。
(二)被告甲○○則以：附圖甲、乙各所示Ｄ部分，本以附圖甲所
    示者，較為方正，較有利於土地之利用，況附圖甲所示Ｄ部
    分附近之土地，本係甲○○之先祖原欲向謝姓先祖買受之範
    圍，是以甲○○自成為系爭土地共有人以來，就一直分管該
    處，迄今已在該處耕作有數十載，故而同意依原告之主張，
    亦即附圖甲所示之合併分割方案，加以分割，由甲○○單獨
    分得附圖甲所示Ｄ部分等語。
(三)至被告壬○○、癸○○（以下簡稱壬○○兄弟2 人）則以：
    系爭土地最初固均屬謝姓先祖所有，嗣壬○○兄弟2 人之先
    祖，方因自有位於系爭土地北面之土地有整體利用必要等故
    ，而向謝姓先祖購買部分土地，並持續分管系爭土地之北側
    部分，迄今已數十載。惟兩造先祖之買賣約定與系爭土地歷
    來之分管方式，不應成為分割共有物時之考量，系爭土地各
    個部分均能有效加以利用，才是主要之關鍵。查系爭土地之
    東南側部分（亦即附圖甲、乙各所示之Ｅ部分土地，但二者
    之面積尚有所差異）既與同屬原告所有之同段66之6 地號土
    地相連，則該部分自應分歸原告，方俾利土地之整體使用，
    反之，該處若分歸被告壬○○兄弟2 人共有，勢將致部分土
    地將因不利於使用而成為畸零地，是以附圖甲所示之分割方
    案雖經多數共有人同意，惟仍應依壬○○兄弟2 人提出之附
    圖乙所示方案加以分割，始符公平等語置辯，並另求為判決
    ：依附圖乙所示方式進行系爭土地之合併分割。
三、原告主張系爭土地最初本俱屬同一筆土地，地目均為旱，且
    長久以來均由兩造依附表所示之應有部分比例加以共有，又
    系爭土地依使用目的非不得分割，亦未存有不得分割之協定
    ，惟兩造迄未達成分割協議，嗣經調解未果等事實，業據提
    出與所述相符之土地登記謄本、調解不成立證明書等件為證
    ，且被告對此未予爭執，自堪信為真實。
四、按共有人得隨時請求分割共有物，但因物之使用目的不能分
    割或契約訂有不分割之期限者，不在此限，民法第823條第1
    項定有明文；又數共有物，雖各共有人之應有部分不同，經
    徵得全體共有人同意後，仍得為合併分割（最高法院91年度
    台上字第728 號判決意旨參考）。經查：
(一)兩造共有系爭土地依使用目的無不能分割之情事，且兩造間
    未訂有不分割之特約均已如前述，而核與首揭法條規定相符
    ，原告請求裁判分割共有物，自應予准許。
(二)再者，系爭土地與同屬兩造所共有、因已遭規劃為道路用地
    而未納入本次合併分割範圍之同段67之3、67之5、67之8 地
    號等土地，最初俱屬同一筆土地，而歸於謝姓先祖所有，嗣
    才又因分次賣予被告甲○○與壬○○兄弟2 人之先祖、繼承
    、都市計畫等故，而現歸由兩造所共有等節，為兩造所自陳
    ，且互核相符，可堪信為真實，足認兩造自始乃基於單一的
    共有關係，共有包括系爭土地及現屬道路用地在內之同一筆
    土地，及至都市計畫之實施，各該土地才陸續劃分而出，並
    各自異其地號與地目；另衡諸參與本次分割之系爭土地地目
    均為旱地、使用性質相同乙情，亦有地籍圖及土地登記謄本
    等件在卷可按；末參以系爭土地之合併分割，核符於全體共
    有人之最大利益，及被告對於系爭土地之合併分割，亦一致
    表示同意各等節；揆諸首開說明，自應認原告請求合併分割
    地界未直接相連、兩造對各筆土地之應有部分也未完全相同
    之系爭土地，並無不合，而應准許。
(三)本院審酌附圖甲、乙各所示之分割方案後，認：
 １.二圖各所示之Ａ、Ｂ、Ｆ部分，不惟在坐落位置與面積各方
    面均完全相同，且全體共有人也均一致同意將該三部分，依
    序分歸丁○○等6 人、原告、壬○○兄弟2 人所有。衡以兩
    造俱不爭執之丁○○等6 人數十年來，已在Ａ部分建有屋齡
    長久不一一之數棟建物，及與Ｆ部分北鄰之土地，本為壬○○兄弟2 人與他人所共有，是以Ｆ部分迄來均由壬○○兄弟
    2 人所分管各等節，堪認前揭劃分方式，符合系爭土地之使
    用現狀，而利於保存其上之有價值建物，且亦助益Ｆ部分畸
    零土地之實際利用，則本院自宜依循全體共有人相一致之意
    願，而為該三部分土地之分配。
 ２.至就其餘土地之分配方面：
  (1)系爭土地最初均屬丁○○等6 人與原告共同之謝姓先祖所有
    ，被告甲○○、壬○○兄弟2 人之先祖，為謀坐落系爭土地
    南、北面之原自有土地利用上之便利與完整，方在日據時期
    ，各自指明系爭土地南、北側之特定部分土地，向謝姓先祖
    而為買受並實際加以利用迄今一節，為兩造所不爭執，自亦
    堪信屬實，則核附圖甲、乙各所示之分割方案，本以附圖甲
    所示者，較合於兩造先祖伊始買賣系爭土地之真意，且亦較
    符於系爭土地數十年來之分管、使用狀況至明。
  (2)又附圖甲所示之分割方式中，壬○○兄弟2 人分得之Ｅ部分
    土地，雖非位於轉角位置，惟仍因受分配面積最大，且受分
    配部分土地深度較淺等故，而保有與原告相當之鄰計劃道路
    面積（長度）；反之，附圖乙所示之分割方式，徒見壬○○
    兄弟2 人逕自將最佳之轉角位置即Ｃ部分劃歸於己，而取得
    逾半數之鄰計劃道路面積（長度）；二者相互對照，已足認
    附圖甲所示之分割方式，較諸附圖乙之所示，更為公平。復
    參以壬○○兄弟2 人另分得之Ｆ部分，本已較原告另分得之
    Ｂ部分，有較多之鄰計劃道路面積（長度）一節，足認若採
    行附圖乙所示之分割方案，勢將更為拉大原告、壬○○兄弟
    2 人各分得部分土地價值之差距，自非所宜。
  (3)再者，如依附圖甲之所示而為分割，原告所分得之Ｂ、Ｃ二
    部分，以及壬○○兄弟2 人所分得之Ｅ、Ｆ二部分，坐落位
    置均甚相近；反之，若依附圖乙之所示而為分割，則不僅壬○○兄弟2 人就所分得之Ｃ、Ｆ二部分，甚難為整體之規劃
    使用，至就原告分得之Ｂ、Ｅ二部分，更因在空間上相距甚
    遠，而僅餘單獨規劃利用之可能；從而就分得土地之各自坐
    落以觀，附圖甲所示之分割方式，也顯然較優。
  (4)綜合前揭各點，本院認應採附圖甲所示之分割方式，就系爭
    土地之其餘部分進行分配。末附圖甲所示Ｅ部分，面積多達
    826 平方公尺，本身即足供較大型建物之建築使用，而非必
    與相連之同段66之6 地號土地共同使用不可；又該部分土地
    之形狀尚屬方正，若經事先之妥善規劃，應可有效避免畸零
    土地之發生，也均予以指明。
 ３.綜上所述，系爭土地應以附圖甲所示之方案進行合併分割，
    亦即，如附圖甲所示Ａ部分，分歸丁○○等6 人共有；Ｂ及
    Ｃ部分，均分歸原告單獨所有；Ｄ部分則分歸被告甲○○單
    獨所有；Ｅ及Ｆ部分，均分歸壬○○兄弟2 人共有。又系爭
    土地除北面有較具規模之鄉道偶有車輛通過外，其餘之計劃
    道路，或根本不見車輛通行，或根本尚未開闢，且土地週遭
    多為農地，僅在西北面一帶有部分建物，但均係住家，未有
    任何之工、商業活動等節，業據本院會同高雄縣政府大寮地
    政事務所派員到場勘驗明確，並製有勘驗筆錄、照片在卷可
    參，是以系爭土地各處之經濟價值雖有所別，差異亦應非甚
    鉅；參以附圖甲所示之分割方法，在符合兩造先祖伊始買賣
    真意及系爭土地迄來分管狀況之餘，另又斟酌分配予各共有
    人相當之鄰計劃道路面積（長度），則對各共有人而言，本
    次之分配結果，應無何特別不公平而須加以補償之處，也可
    堪認定。
五、綜上所述，原告為系爭土地共有人之一，且系爭土地並無因
    使用目的不能分割或契約訂有不能分割期限等情事，惟兩造
    遲遲無法達成分割協議，從而，原告本於民法第823條第1項
    前段之規定提起本訴，訴請依附圖甲所示之方式，合併分割
    系爭土地，為有理由，應予准許，爰判決如主文第1項所示
    。
六、末按分割共有物之訴實質上並無所謂何造勝訴敗訴之問題，
    是以如將訴訟費用完全命形式上敗訴之被告負擔，實欠公允
    。本院審酌兩造當事人各自因本件訴訟所得到之利益後，爰
    將本件訴訟費用之負擔方式，判決如主文第2 項所示。
七、據上論結，本件原告之訴為有理由，依民事訴訟法第80條之
    1 ，判決如主文。
中　　華　　民　　國　　94　　年　　3　　 月　　31　　日
                            民事鳳山庭
                                審判長法  官  王伯文
                                      法  官  李代昌
                                      法  官  莊珮吟
正本證明與原本無異。
如不服本判決，應於送達後20日內，向本院提出上訴狀並表明上
訴理由，如於本判決宣示後送達前提起上訴者，應於判決送達後
10日內補提上訴理由書（須按對造人數提出繕本）。
中　　華　　民　　國　　 94　　年　　3　　月　　31　　日
                                      書記官  吳建德
